臺灣高等法院民事判決　　　　　　　　 94年度上易字第735號
上　訴　人　　甲○○
訴訟代理人　　王東山律師
複　代理人　　李美寬律師
　　　　　　　林孝甄律師
被　上訴人　　乙○○
上列當事人間返還借款事件，上訴人對於中華民國94年6月30日
臺灣板橋地方法院94年度訴字第751號第一審判決提起上訴，經
本院於94年11月29日言詞辯論終結，判決如下：
    主  文
上訴駁回。
第二審訴訟費用由上訴人負擔。
    事實及理由
一、被上訴人起訴主張：上訴人自民國（下同）90年8月10日起
    ，曾先後向伊借款合計新台幣（下同）220萬元，約定利率
    為月息1分。詎上訴人自92年10月31日起即未清償本息，被
    上訴人屢次催討，均未獲置理，爰依消費借貸法律關係求為
    命上訴人給付上訴人220萬元及自起訴狀繕本送達翌日起至
    清償日止按年息5%計付利息之判決，暨准供擔保為假執行之
    宣告。原審除就上訴人應給付被上訴人142萬元及自94年5月
    27日起至清償日止按年息5％計算之利息部分為被上訴人勝
    訴判決外，其餘部分為被上訴人敗訴判決。上訴人不服，提
    起上訴，被上訴人於本院聲明：上訴駁回。（至78萬元敗訴
    部分，未據被上訴人聲明不服。）
二、上訴人則以：伊僅係代訴外人李清滋向被上訴人借款，並非
    消費借貸關係之當事人，自無須負返還借款之責。此外，上
    訴人並非本院94年度上易字第15號確定判決之當事人，亦未
    受訴訟告知，豈能逕依被上訴人在該事件中之自認即認兩造
    間存有消費借貸關係等語，資為抗辯，並於本院聲明：(一)；
    原判決不利於上訴人部分廢棄；(二)被上訴人在第一審之訴及
    假執行之聲請均駁回。
三、被上訴人起訴主張上訴人陸續向伊借得220萬元（其中78萬
    元，業據原法院93年訴字第1845號為被上訴人敗訴判決確定
    ，且經原審以既判力所及為被上訴人敗訴裁判，不在本院審
    究範圍），業據其提出泰山鄉調解委員會張正鶴、陳廷察所
    立證明書1紙為證，且據其援引原法院93年訴字第807號及本
    院94年上易字第735號判決書為憑。上訴人雖辯稱：係李清
    滋、謝春火所借等語，然查被上訴人主張被借款項計有二部
    分：(一)被上訴人於原法院93年訴字第807號案中陳述：附件
    二是甲○○拿我的存摺借給五股包工100萬元，五股包工我
    不認識，甲○○認識，他跟我說他同事要借錢，我說好，存
    摺拿去借給他，五股包工跟李清滋沒有關係，五股包工借10
    0萬元，利息5個月10萬元，就是110萬元支票，91年5月8日
    到期兌現，我就交給證人甲○○向他追討，避不見面等語（
    見同上卷第49、50頁）（附件二，即被上訴人存摺所登支票
    明細，見同上卷第55頁），上訴人甲○○雖於同上案件審理
    中（807號）以證人身分陳證：五股包工叫謝春火，他向原
    告借110萬元，都有付息，後來週轉不好，他開本票給我，
    我拿給被告（指李清滋），被告有跟他要回現金32萬元，另
    外78萬元本票因被告欠陳啟清賭債，被告把本票拿給陳啟清
    還自己的賭債等語（見同上卷第50頁），然被上訴人則當庭
    陳明：借錢都是甲○○經手的，他跟我拿存款簿說同事要借
    錢，借給誰我不知道等語（見同上卷第52頁）各執一詞，惟
    謝春火則於兩造另案訴訟中陳證：我有在90年間向被告甲○
    ○借錢，大概借約100萬元，是陸續借的金額，我有開票跟
    被告甲○○調現，但後來支票退票，就換開本票，取回退票
    的支票，我是直接向被告甲○○借錢，我不認識原告（即被
    上訴人）等語（法官問以：你是直接向被告甲○○借錢？或
    者請他代你向他人調現？時所回答）（見原法院93年訴字第
    1845號卷第51頁），足證證人謝春火並非直接向被上訴人借
    錢，而係謝春火向上訴人借錢，而上訴人另向被上訴人借款
    ，二者借貸關係各別存在。
四、次查，被上訴人於原法院93年訴字第807號起訴之初，雖主
    張係李清滋向伊借款220萬元，嗣李清滋上訴時，被上訴人
    已改稱：都係甲○○所借等語（見本院94年上易字第15號卷
    第20頁），且李清滋亦陳稱：編號18號面額110萬元之支票
    ，是被告（即李清滋）向甲○○調現時交給甲○○的，甲○
    ○拿去向誰調，被告不清楚，後來被告與甲○○結算清償，
    把這張票抽回來等語（見原法院93年訴字第807號卷第30頁
    、第38頁），而甲○○當庭則以證人身分陳稱：李清滋曾開
    了一張110萬元支票交給我拿給原告（即被上訴人），時間
    到時，他要我抽回來，我找原告把票抽回來，被告沒有再補
    票給原告等語，又稱：我有跟被告說110萬支票拿回去要補
    ，但是他沒有補，那110萬被告也沒有拿現金與我結清等語
    （見同上卷第30頁、第31頁），互執異詞。甲○○雖否認已
    結清，辯稱：苟已結清，為何還付利息給原告（即被上訴人
    ），然李清滋則對曰：附件五（即每紙42,600元之支票2紙
    ，見同上卷第55頁）這是付給甲○○的，不是付給原告的利
    息（見同上卷第51頁），而被上訴人亦於狀載明91年4月30
    日、91年7月31日每次付現金42,600元（利息），係由甲○
    ○親手交給等語（見同上卷第54頁），另當庭陳稱：附件五
    ，開兩次票，就是142萬元1分利，1個月1萬4千2百元，3個
    月就是42,600元，78萬元部分他就不付我利息，證人（即甲
    ○○）跟我說被告（即李清滋）已經要回32萬元，也沒有拿
    給我等語（見同上卷第50頁）。此利息計算核與甲○○所述
    ：本來李清滋向原告借110萬元，加上要回來的32萬元，總
    共142萬元，被告有付利息給原告，3個月結1次，利率月息1
    分等語（見同上卷第50頁）大致相符，所異者僅係此附件五
    利息款係李清滋直接付予被上訴人？或李清滋付予甲○○，
    甲○○再付予被上訴人而已，查李清滋主張：附件五這是付
    給甲○○的，不是付給原告（即本件被上訴人）的利息，應
    該是92年2月與甲○○釐清他才把110萬的票還我。並自陳與
    甲○○同居至92年2月份為止等語（見同上卷第51頁、第48
    頁），甲○○則主張：被告李清滋要伊抽票回來之後，被告
    還以現金付利息，付到92年10月份等情（見同上卷第51頁）
    ，是92年2月至92年10月間倘李清滋曾以現金付利息，則此
    有利於己之事實，自應由甲○○負舉證之責。惟據被上訴人
    於前案訴訟期間於93年4月22日所立證明書上載：但是票據
    代收，存摺內填寫，均由證人甲○○及支票抽票換票，「利
    息」均由證人甲○○一手包辦完整事實，被告李清滋積欠
    220 萬元未償還，證人還有責任負責償還等語（見同上807
    號卷第57頁），顯見縱有利息之交付亦係甲○○經手無訛。
    何能認為李清滋於92年2月份至92年10月份間仍以現金付息
    呢？
    此外，上訴人就李清滋於此期間仍付息交被上訴人之事實，
    並未舉證以實其說，自難憑採，至於該證明書雖另記載：證
    人甲○○未欠原告一毛錢等語，據被上訴人所陳：僅係證明
    利息一毛錢沒有欠等語（見本案本院卷第50頁），且觀之該
    證明書末尾亦記載：證人還有責任負責償還等語，尚難單憑
    此證明書為有利於上訴人之認定。參酌兩造先前借貸有借有
    還，為兩造所不爭，而被上訴人於前案訴訟中就先前借貸所
    陳：利息約定2分，被告（李清滋）說給我1分5，本來說另
    外5釐給甲○○當傭金，但是被告叫我不用給甲○○，那5釐
    被被告拿走了等語，核與甲○○當場所述：是原告（即本件
    被上訴人）看我一個人上班，5釐的利息是要給我買褲襪化
    粧品的等語及陳稱：50萬借款利息1萬元（即月利2分），被
    告只拿7500給原告，被告認為我跟他同居，所以另外2500沒
    有給我等語（見同上807號卷第31頁），且有5張面額7,500
    元之支票登載於存摺可憑（見本案原審卷第21頁），足見上
    訴人原有利息價差可賺，惟因與李清滋同居關係未果。益可
    佐證係上訴人向被上訴人借得貸款轉借予李清滋，非李清滋
    直接向被上訴人借款之事實，洵較可採。
五、承上所述：五股包工部分110萬元實係上訴人向被上訴人借
    款轉供謝春火之用，另李清滋110萬元部分，亦係上訴人向
    被上訴人借款轉供李清滋使用等情，均如前述：則上訴人於
    另案雖陳稱：因為五股包工跳票不好追討，當時我與被告（
    李清滋）同居，所以請被告去要回來，本來李清滋向原告借
    110萬元，加上要回來的32萬元，總共142萬元，被告有付利
    息給原告，3個月結一次，利率月息1分等語（見同上807號
    卷第50頁），核與被上訴人當庭所陳：證人（即甲○○）跟
    我說被告已經要回32萬，也沒有拿還給我等語相符（同上筆
    錄）。實係上訴人至少尚欠被上訴人142萬元，應無疑義。
六、上訴人所欠142萬元借款並未約定清償期限，按民法第478條
    規定：消費借貸未定返還期限者，借用人得隨時返還，貸與
    人亦得定1個月以上之相當期限催告返還。所謂貸與人得定1
    個月以上相當期限催告返還，非謂貸與人之催告必須定有期
    限，祗須貸與人有催告之事實，而催告後已逾1個月以上相
    當期限者，即認借用人有返還借用物之義務，最高法院73年
    台抗字第413號著有判例。被上訴人既已起訴請求返還借款
    ，且起訴狀於94年5月26日已送達於上訴人，即與已催告無
    殊，且原審於94年6月30日宣判時，亦已逾1個月之期限，是
    被上訴人請求返還142萬元及自94年5月27日即起訴狀繕本送
    達對造之翌日起加付法定利息，即無不合。原審就此部分為
    被上訴人勝訴判決，即無不合，上訴論旨仍執前詞指摘原判
    決此部分不當，求予廢棄，非有理由。
七、本件事證已臻明確，兩造其餘攻擊防禦方法及未經援用之證
    據，經審酌後認與本判決結果不生影響，爰不一一論述。
八、據上論結，本件上訴為無理由，依民事訴訟法第449條第1項
    、第78條，判決如主文。
中　　華　　民　　國　　94　　年　　12　　月　　13　　日
              民事第12庭審判長法  官  鄭雅萍
                              法  官  蘇芹英
                              法  官  吳謀焰
正本係照原本作成。
不得再上訴。
中　　華　　民　　國　　94　　年　　12　　月　　15　　日
　　　　　　　　　　　　　　　書記官  黃瑞芬
